臺灣高等法院臺中分院刑事裁定　　　　 100年度聲字第1582號
聲　請　人
即　被　告　源慶
選任辯護人　詹漢山律師
上列聲請人即被告因貪污治罪條例等案件（本院100年度上訴字
第1527號），聲請具保停止羈押，本院裁定如下：
    主  文
聲請駁回。
    理  由
一、聲請意旨略以：
  (一)按人民身體之自由應予保障，係憲法第八條第一項前段所明
    白揭櫫之基本人權，雖為確保刑事訴訟程序順利進行，使國
    家刑罰權得以實現，刑事保全程序設有羈押制度，衡諸實際
    ，羈押係拘束刑事被告之身體自由，並押置於一定處所，致
    與家庭、社會及職業生活隔離，非特於心理上造成嚴重打擊
    ，對名譽、信用等人格權之影響亦甚重大，乃干預身體自由
    最大之強制處分，自僅能作為保全程序之最後手段，允宜慎
    重從事（司法院釋字第三九二號、第六五三號、第六五四號
    解釋參照）。刑事訴訟法第一百零一條第一項所定：「被告
    經法官訊問後，認為犯罪嫌疑重大，而有左列情形之一，非
    予羈押，顯難進行追訴、審判或執行者，得羈押之︰一、逃
    亡或有事實足認為有逃亡之虞者。二、有事實足認為有湮滅
    、偽造、變造證據或勾串共犯或證人之虞者。三、所犯為死
    刑、無期徒刑或最輕本刑為五年以上有期徒刑之罪者。」首
    段文字即表明羈押之目的，唯在於保全之必要，且受比例原
    則限制。是倘單以犯重罪作為羈押之要件，除可能背離羈押
    應係不得已之最後手段性質外，其對被告武器平等與充分防
    禦權行使上之限制，亦有違背比例原則之虞，更因何異刑罰
    之預先執行，違背無罪推定原則所禁止對未經判決有罪確定
    之被告執行刑罰，及禁止僅憑犯罪嫌疑就施予被告類似刑罰
    措施之精神。考諸上揭第三款規定之法理，實係因被告所犯
    為死刑、無期徒刑或最輕本刑為五年以上有期徒刑之罪，可
    以預期將受重刑宣判，其為規避刑罰之執行而妨礙追訴、審
    判程序進行之可能性增加，國家刑罰權有難以實現之危險，
    是為防免其實際發生，在此維持重大之社會秩序及增進重大
    之公共利益之限度內（憲法第二十三條），乃具有正當性。
    從而，基於憲法保障人民身體自由之意旨，被告犯上開重罪
    條款且嫌疑重大者，仍應有相當理由認為其有逃亡、湮滅、
    偽造、變造證據或勾串共犯或證人等之虞，法院斟酌命該被
    告具保、責付或限制住居等侵害較小之手段，均不足以確保
    追訴、審判或執行程序之順利進行，此際予以羈押，方堪稱
    係屬維持刑事司法權有效行使之最後必要手段。是被告縱然
    符合上揭第三款之羈押事由，法官仍須就犯罪嫌疑是否重大
    、有無羈押必要、有無不得羈押之情形予以審酌，非謂一符
    合該款規定之羈押事由，即得予以羈押。業經司法院釋字第
    六六五號解釋釋明在案。上揭所稱「相當理由」，與同條項
    第一款、第二款法文內之「有事實足認有……之虞」（學理
    上解釋為「充分理由」）尚屬有間，其條件當較寬鬆。良以
    重罪常伴有逃亡、滅證之高度可能，係趨吉避凶、脫免刑責
    、不甘受罰之基本人性，倘一般正常之人，依其合理判斷，
    可認為該犯重罪嫌疑重大之人具有逃亡或滅證之相當或然率
    存在，即已該當「相當理由」之認定標準，不以達到充分可
    信或確定程度為必要。以量化為喻，若依客觀、正常之社會
    通念，認為其人已有超過百分之五十之逃亡、滅證可能性者
    ，當可認具有相當理由認為其有逃亡、滅證之虞。此與前二
    款至少須有百分之八十以上，始足認有該情之虞者，自有程
    度之差別。再其認定，固不得憑空臆測，但不以絕對客觀之
    具體事實為限，若有某些跡象或情況作為基礎，即無不可。
    至相關之事實或跡象、情況，鑑於此非屬實體審判之核心事
    項，自以自由證明為已足，並不排斥傳聞證據，斯不待言，
    有最高法院98年台抗字第668號刑事裁定可資參照。
  (二)本件聲請人經一審判決後移送鈞院，經鈞院裁定認有逃亡及
    串證之虞，犯罪嫌疑重大，所犯之罪為最輕本刑10年以上有
    期徒刑之重罪而予羈押，然查：聲請人於一審第一次為延長
    羈押裁定時，已認無串證之虞而解除禁止接見通信，並於羈
    押理由中僅列刑事訴訟法第一百零一條第一項第三款之羈押
    原因，有延長羈押裁定附卷足稽，故一審法院已認定聲請人
    並無逃亡之虞，亦無湮滅、偽造、變造證據或勾串共犯或證
    人之虞，應堪認定。乃鈞院於羈押時竟復認聲請人有逃亡之
    虞及有串證之虞，而將一審認為已不存在之羈押原因又作為
    羈押上訴人之理由，自有未當。
  (三)又查，聲請人係經檢察官傳訊到案，當庭逮捕聲請羈押，聲
    請人於遭羈押前均從事警員工作，有固定住居所，尚未達「
    逃亡或有事實足認有逃亡之慮」之程度（原羈押裁定書第3
    頁第4行至第7行)，故一審法院認聲請人尚未有「逃亡或有
    事實足認有逃亡之慮」之充分理由，僅於羈壓裁定之理由中
    認為「被告迄今仍否認犯行，而本件正於偵查期間內，是以
    被告所犯者為重罪，佐以被告始終矢口否認犯行之犯後態度
    ，而認被告具有逃亡相當或然率存在（原裁定第3頁第7行至
    第11行）」，然本件業經一審判決，原羈押裁定所指之聲請
    人否認犯罪，依法並非羈押之原因，復無任何事證足以認定
    聲請人有逃亡或有事實足認有逃亡之慮，自不能再以聲請人
    否認犯行，及矢口否認犯行之犯後態度，即認聲請人有逃亡
    之相當或然率，而有羈押之必要性，原羈押裁定已屬憑空臆
    測，而有違於司法院釋字第三九二號、第六五三號、第六五
    四號解釋及上開最高法院裁定意旨，鈞院自仍應審酌聲請人
    是否仍有繼續羈押之必要性。
  (四)且羈押刑事被告，限制其人身自由，將使其與家庭、社會及
    職業生活隔離，非特予其心理上造成嚴重打擊，對其名譽、
    信用等人格權之影響亦甚重大，係干預人身自由最大之強制
    處分，自僅能以之為保全程序之最後手段，允宜慎重從事，
    其非確已具備法定要件且認有必要者，當不可率然為之（司
    法院大法官會議釋字第三九二號解釋參照），而本件聲請人
    原擔任警職，依其工作及經濟狀況，並無逃亡之能力。聲請
    人於一審即經認無逃亡及串證之虞，鈞院仍予羈押，顯係僅
    以上訴人符合刑事訴訟法第10l條第1項第3款而予以羈押之
    唯一理由，自與司法院釋字第六六五號解釋意旨不符。
  (五)綜上所述，本件聲請人羈押原因應已消滅，而羈押之處分為
    侵害被告人權最大之強制處分，實宜審慎行之，而依據人權
    之保障與調查事實間之比例原則觀察，本件聲請人無再行羈
    押之必要，請鈞院審酌上情，賜准聲請人具保停止羈押，以
    符合刑事訴訟法有關人權保障之立法意旨。
二、按「羈押之目的，除在於確保刑事偵查、審判程序之完成外
    ，另亦有刑事執行保全之目的。以犯重罪作為羈押原因，其
    目的在確保刑罰之執行，兼具安撫社會大眾情緒之用。被告
    於犯刑事訴訟法第一百零一條第一項第三款規定之罪，即使
    並未具備同條項第一款及第二款規定之原因，如有必要，固
    亦得羈押。然若單以本款而別無其他羈押原因，即羈押被告
    ，恐有違法治國刑事程序之無罪推定原則。司法院釋字第六
    六五號解釋：『刑事訴訟法第一百零一條第一項第三款規定
    ，於被告犯該第三款規定之罪，犯罪嫌疑重大，且有相當理
    由認為逃亡、湮滅、偽造、變造證據或勾串共犯或證人之虞
    ，非予羈押，顯難進行追訴、審判或執行者，得予羈押』等
    旨，係將該第三款以犯重罪作為羈押原因之規定，限縮在併
    存有逃亡或滅證之虞等羈押原因時，始得施予羈押；但亦同
    時肯認此等羈押原因之成立要件，並不必達到如第一款、第
    二款規定之須有『客觀事實』足認為有逃亡或滅證之虞的要
    求，而以具有『相當理由』為已足」（最高法院98年度台抗
    字第691號裁判要旨參照）。
三、本院查：
  (一)聲請人即被告源慶（下稱被告）因涉犯貪污治罪條例第4
    條第1項第5款之對於違背職務之行為收受賄賂罪嫌，於偵查
    中經檢察官聲請羈押獲准，提起公訴後，仍為臺灣臺中地方
    法院裁定羈押，並於審理時變更起訴法條為較重即同條例第
    7條之有調查職務之公務員對於違背職務之行為收受賄賂罪
    ，且認其構成連續犯，而於100年6月17日以100年度訴字第
    627號判處有期徒刑16年，褫奪公權6年，所得新臺幣155萬
    元應追繳沒收，如全部或一部不能追繳時，以其財產抵償之
    ；嗣經被告提起上訴，於100年7月21日移審由本院訊問後，
    因認其涉犯上開貪污治罪條例之罪，嫌疑重大，且所犯係最
    輕本刑為5年以上有期徒刑之罪，有事實足認為有逃亡之虞
    及勾串共犯或證人之虞，符合刑事訴訟法第101條第1項第1
    、2、3款所規定羈押原因，非予羈押，顯難進行審判及保全
    執行，故裁定自是日起執行羈押等事實，有本院100年度上
    訴字第1527號案之卷證資料可參。
  (二)而本件前揭聲請意旨，無非係以被告源慶並無上開羈押原
    因，且無再行羈押之必要等為其理由；然查：
  1.本件依原起訴書所載公訴意旨、原判決所揭示認定被告違反
    前開貪污治罪條例罪名之證據與理由，及經本院核閱全案卷
    證資料後，確實足認被告涉犯前述該條例所規定最輕本刑為
    5年以上有期徒刑之重罪，嫌疑重大，不僅案情繁雜，共有
    包括被告在內之多名警察及調查員涉案，重創警、調信譽，
    事關公益甚大；復參原審判決書所載（第8頁），被告涉嫌
    於88年7月間起至91年5月18日止，收受從事妨害風化之酒店
    業者楊清林、楊游碧鳳及葉美雪等人於每月所交付之賄賂10
    萬元或5萬元，葉美雪與被告之妻並為好友，且係被告女兒
    之乾媽，其間關係匪淺；然楊清林、楊游碧鳳及葉美雪等人
    前此所為陳述，並非完全一致，而待詳細勾稽，葉美雪與楊
    清林又有感情上之糾葛，利害關係盤根錯節；則為使審判程
    序順利進行，得以釐清全案情節，並確保被告刑罰之執行，
    非予羈押，勢無由達之，故其顯有刑事訴訟法第101條第1項
    第3款所定羈押原因。
  2.又本案為釐清前開證人楊清林、楊游碧鳳及葉美雪等人間陳
    述不一之疑義，基於公平正義之維護，本即應依職權調查之
    ；況被告亦於本院100年8月8日行準備程序時，聲請傳喚共
    同被告陳文昌為證，欲究明陳文昌所為不利於被告陳述之真
    實性，另聲請調取楊游碧鳳及葉美雪於調查員詢問時之錄音
    、錄影光碟予以勘驗；則綜合上情加以判斷，可知被告不僅
    符合前開重罪羈押之原因，復有相當理由可認其亦併存有刑
    事訴訟法第101條第1項第2款所定羈押原因。
  3.再者，被告況源慶業經原審判處重刑在案，復無任何自首之
    情事可言，其畏罪逃亡以脫免上開刑罰執行之可能性正日益
    昇高，洵已不同於偵查及第一審之階段，則認其逃亡之可能
    性已逾百分之五十，應不違反一般客觀存在之經驗法則及論
    理法則。故被告所以符合前述重罪羈押之原因，不僅因其併
    存有滅證之虞，尚亦同時伴隨有相當之理由足認其逃亡之可
    能性正與日俱增，已逾百分之五十。
  4.前揭聲請意旨復稱原審所認定被告之羈押原因已不包含刑事
    訴訟法第101條第1、2項等規定，而質疑本院前開裁定羈押
    之原因。但審判環境，時移勢異，本即不能一概而論，況本
    院顯無應受原審所認羈押原因之拘束，而不可自行認定。故
    此部分聲請意旨所為指摘，仍非可採。
四、綜合上述，被告況源慶應予羈押之原因依然存在，且此案正
    由本院積極進行準備程序中，顯有繼續羈押之必要，亦不能
    以具保代之。故本件聲請，尚無理由，應予駁回。
據上論斷，應依刑事訴訟法第121條第1項，裁定如主文。
中    華    民    國   100    年    8     月    29    日
            刑事第九庭  審判長法  官  江  德  千
                              法  官  陳  宏  卿
                              法  官  莊  深  淵
以上正本證明與原本無異。
如不服本裁定，應於裁定送達後五日內向本院提出抗告狀。
                              書記官  陳  振  海
中    華    民    國   100    年    8     月    29    日